【裁判字號】    98,訴,566
【裁判日期】    980507
【裁判案由】    債務人異議之訴
【裁判全文】
臺灣高雄地方法院民事判決               98年度訴字第566號
原      告  乙○○
訴訟代理人  裘佩恩律師
複代理人    戊○○
被      告  新興資產管理股份有限公司
                        樓
法定代理人  甲○○○
訴訟代理人  丁○○
            丙○○
上列當事人間債務人異議之訴事件，本院民國98年4 月23日言詞
辯論終結，判決如下：
    主      文
原告之訴駁回。
訴訟費用由原告負擔。
    事實及理由
一、原告主張：原告之前妻即訴外人梁麗珠於民國84年間向訴外
    人臺灣土地銀行辦理勞工貸款，由原告擔任其保證人，其後
    因梁麗珠未按時繳納貸款本息，經臺灣土地銀行向臺灣臺南
    地方法院聲請核發94年度促字第2331號支付命令確定，梁麗
    珠及原告尚積欠新臺幣（下同）1,137,281 元（下稱系爭債
    權）。而臺灣土地銀行其後雖已將系爭債權及上開支付命令
    確定證明書讓與被告，然被告未先向借款人即梁麗珠之財產
    聲請強制執行，並在已對梁麗珠之財產執行無效果之情形下
    ，即逕以上開支付命令為執行名義，聲請本院對原告薪資債
    權為扣押命令，並囑託臺灣臺南地方法院代為執行，有違民
    法第745 條及銀行法第12條之1 第3 項之規定，自屬未依強
    制執行應遵守之程序，顯有不當。為此，爰依強制執行法第
    14 條 規定提起本訴等語。並聲明：臺灣高雄地方法院96年
    度執字第130488號強制執行程序（併臺灣臺南地方法院97年
    度執助字第466 號囑託執行程序）應予以撤銷。
二、被告則以：原告係梁麗珠之連帶債務人，依照83年輔助勞工
    建購住宅貸款處理要點規定，向行政院勞工委員會貸款150
    萬元；而保證債務之所謂連帶，係指保證人與主債務人負同
    一債務，對於債權人各負全部給付之責任者而言，故連帶保
    證與普通保證不同，縱使無民法第746 條所揭之情形，連帶
    保證人亦不得主張民法第745 條關於先訴抗辯之權利。又被
    告乃資產管理公司，非銀行法規範之銀行及其他金融機構，
    故不適用銀行法之規定。退步言之，縱認定被告屬銀行法規
    範之其他金融機構，惟因銀行法第12條之1 係於89年11月1
    日增訂，依行政院金融監督管理委員會金管銀（一）字第09
    610000040 號函釋意旨，在新增條文修正生效前所簽訂目前
    存續中之「自用住宅放款」或「消費性放款」舊契約，得繼
    續沿用至契約屆滿日止，故系爭債權無銀行法第12條之1 第
    3 項規定之適用；再者，梁麗珠所有坐落於高雄縣大寮鄉○
    ○○段3816地號之土地及其上建物，業經本院以96年度執字
    第130488號民事執行案件執行在案，惟經第二次拍賣，仍無
    人應買而流標，故原告得否因拍賣梁麗珠上開不動產而受償
    ，尚有疑問。另梁麗珠先前於辦理上揭貸款時，並未出具書
    面簽章同意銀行業者向財政部財稅資料中心查詢確無自用住
    宅後，始進行申貸，故應不符自用住宅貸款之要求而僅為一
    般購買貸款等語，資為抗辯。並聲明：原告之訴駁回。
三、兩造不爭執之事項：
（一）原告之前妻梁麗珠於84年間邀同原告為保證人，向訴外人
      行政院勞工委員會辦理勞工建購住宅貸款150 萬元（臺灣
      土地銀行為行政院勞工委員會之代理人）。其後，因梁麗
      珠於93年8 月27日起未依約還款，經行政院勞工委員會向
      臺灣臺南地方法院聲請核發該院94年度促字第2331號支付
      命令確定，梁麗珠及原告尚積欠行政院勞工委員會1,137,
      281 元未清償。
（二）臺灣土地銀行代理行政院勞工委員會於96年6 月12日將系
      爭債權之本金暨相關利息、遲延利息、違約金、墊付費用
      等債權，以及擔保物權及其他一切從屬權利讓與被告。
（三）被告以臺灣臺南地方法院94年度促字第2331號支付命令暨
      確定證明書及本院95年度鳳簡移調字第219 號調解筆錄為
      執行名義，聲請本院民事執行處以96年度執字第130488號
      對梁麗珠及原告之財產為強制執行在案。
四、本件爭點：
（一）原告究係擔任系爭債權之普通保證人或連帶保證人？應否
      就系爭債權負連帶或全部清償之責？
（二）本件有無銀行法第12條之1 第3 項規定之適用，而可提起
      債務人異議之訴予以救濟？
五、本院之判斷：
（一）就原告究係擔任系爭債權之普通保證人或連帶保證人？應
      否就系爭債權負連帶或全部清償之責部分：
    (一)按連帶債務之成立，須數人負同一債務，而明示對於債權
      人各負全部給付之責任，或法律有規定者為限。此觀民法
      第272條之規定自明。
    (二)原告主張其就系爭債權，僅係擔任普通保證人，而非連帶
      保證人等事實，經本院依原告聲請調取臺灣臺南地方法院
      94年度促字第2331號民事聲請事件卷宗核閱之結果，行政
      院勞工委員會於向臺灣臺南地方法院聲請上開支付命令所
      檢送之證據，包括輔助勞工建購住宅貸款契約、借據等，
      其上並未載明原告係擔任梁麗珠向行政院勞工委員會借款
      之連帶保證人或保證人，是原告所稱並未擔保系爭債權之
      連帶保證人，似非無據。
    (三)然上開輔助勞工建購住宅貸款契約及借據之中，另註明原
      告為「連帶債務人」。則縱原告並未擔保系爭債權之連帶
      保證人，由前開輔助勞工建購住宅貸款契約、借據等之記
      載，客觀上應可認被告與梁麗珠對當時系爭債權之債權人
      即行政院勞工委員會明示願各負全部給付之責任。則依此
      約定，原告就系爭債權自仍應負全部給付之責任。
（二）就本件有無銀行法第12條之1 第3 項規定之適用，而可提
      起本件債務人異議之訴予以救濟之部分：
    (一)次按關於銀行與借款人、連帶保證人間之強制執行，銀行
      法第12條之1 第3 項規定：「未來求償時，應先就借款人
      進行求償，其求償不足部分得就連帶保證人平均求償之。
      但為取得執行名義或保全程序者，不在此限。」；再按銀
      行法第12條之1 第3 項但書規定銀行為取得其辦理自用住
      宅放款及消費性放款債權之執行名義或保全程序者，不受
      該項前段應先就借款人進行求償之限制，債務人不得以之
      為妨礙或消滅債權人請求事由拒絕給付。則所謂先就借款
      人進行求償，乃係銀行對其辦理自用住宅放款及消費性放
      款借款人之連帶保證人強制執行時應遵守之程序，如有不
      當，自係強制執行法第12條第1 項聲明異議之範疇。（最
      高法院91年度台抗字第110 號裁判意旨參照）。
    (二)經查，本件原告雖係系爭債權之連帶債務人，已如前述，
      然為貫徹上揭銀行法第12條之1 第3 項之立法目的，應認
      原告亦可立於前述銀行法第12條第1 第3 項連帶保證人之
      地位，而可主張該條文之適用，先予敘明。惟縱本件原告
      依前述銀行法第12條之1 第3 項之規定，主張被告就系爭
      債權對居於類如借款連帶保證人地位之原告聲請強制執行
      ，而未先對借款人梁麗珠之財產執行之事實為真實，揆諸
      前開論述，此應屬執行法院應依職權調查之事項，或法定
      程式之事項，如銀行聲請執行違反該規定，債務人僅得依
      強制執行法第12條之規定聲明異議。是本件所涉及者乃被
      告是否違反強制執行時應遵守之程序之問題，原告應依強
      制執行法第12條第1 項規定，向執行法院聲明異議以求解
      決，是原告本件提起債務人異議之訴，洵屬無據。
六、綜上所述，原告主張渠僅為保證人，且依銀行法第12條之1
    被告不得在對訴外人梁麗珠執行無結果前對渠執行等語，均
    屬無據；從而，原告主張本院96年度執字第130488號強制執
    行程序（併臺灣臺南地方法院97年度執助字第466 號囑託執
    行程序）應予以撤銷，為無理由，自應予駁回。
據上論結，本件原告之訴無理由，爰依民事訴訟法第78條，判決
如主文。
中    華    民    國    98    年    5     月     7    日
                  民事第六庭    法  官  李怡諄
正本係照原本作成。
如不服本判決，應於送達後20日內，向本院提出上訴狀並表明上
訴理由，如於本判決宣示後送達前提起上訴者，應於判決送達後
10日內補提上訴理由書（須附繕本）。
中    華    民    國    98    年    5     月    7     日
                                書記官  陳建琪


司法院資訊處製作；財團法人民間司法改革基金會備份。
